ACORDAO-COMPLETO-2469891

ACÓRDÃO 6277/2021 ATA 11/2021 - PRIMEIRA CÂMARA

VISTOS, relatados e discutidos estes autos que tratam de ato de concessão de pensão civil, emitido pela Universidade Federal de Juiz de Fora e instituído por Romeu Octavio Kleinsorge;
ACORDAM os Ministros do Tribunal de Contas da União, reunidos em Sessão da 1ª Câmara, nos termos dos arts. 71, inciso III, da Constituição Federal, 1º, inciso V, e 39, inciso II, da Lei 8.443/1992 e 260, §1º, do RITCU e ante as razões expostas pelo Relator, em:
9.1. considerar ilegal e recusar registro ao ato de concessão de pensão civil instituído por Romeu Octavio Kleinsorge (XXX.502.886-XX) em favor de Lúcia Maria de Oliveira (XXX.758.306-XX) ;
9.2. dispensar a devolução dos valores indevidamente recebidos até a data da ciência pela Universidade Federal de Juiz de Fora, do presente acórdão, com base no Enunciado 106 da Súmula da Jurisprudência do TCU;
9.3. determinar à Universidade Federal de Juiz de Fora, com base no art. 45 da Lei 8.443/1992, que:
9.3.1. promova, no prazo 15 (quinze) dias contados a partir da ciência desta deliberação, o recálculo dos proventos da pensão sem paridade em epígrafe, no momento da vigência do ato (11/8/2013) , excluindo da base de cálculo, a vantagem pessoal nominalmente identificada - VPNI no valor de R$ 138,94, uma vez que a inclusão de tal parcela no benefício em questão não encontra amparo na lei;
9.3.2. emita novo ato de pensão civil, livre da irregularidade apontada, submetendo-o ao TCU, no prazo de trinta dias, consoante os arts. 262, § 2º, do Regimento Interno do TCU e 19, § 3º, da Instrução Normativa TCU 78/2018;
9.3.3. comunique à interessada no benefício tido por ilegal, o teor desta decisão, alertando-a de que o efeito suspensivo proveniente da interposição de eventual recurso não a exime da devolução dos valores percebidos indevidamente após sua notificação, caso o recurso não seja provido;
9.3.4. no prazo de 30 (trinta) dias, contados da ciência desta decisão, envie a este Tribunal documento comprobatório de que a interessada está ciente da presente deliberação.

Ato de pensão civil emitido pela Universidade Federal de Juiz de Fora. Apreciação para fins de registro.

Primeira Câmara

Universidade Federal de Juiz de Fora.

3. Interessada: Lúcia Maria de Oliveira (XXX.758.306-XX).

13.1. Ministros presentes: Walton Alencar Rodrigues (Presidente), Benjamin Zymler, Vital do Rêgo (Relator) e Jorge Oliveira.

VITAL DO RÊGO

Adoto como relatório, com os devidos ajustes de forma, a instrução elaborada no âmbito da Secretaria de Fiscalização de Integridade de Atos e Pagamentos de Pessoal e de Benefícios Sociais - Sefip (peça 6) , com a qual se manifestou de acordo o corpo gerencial daquela unidade técnica especializada (peça 7) , a seguir transcrita:
INTRODUÇÃO
Trata-se de ato de pensão civil, submetido, para fins de registro, à apreciação do Tribunal de Contas da União (TCU) , de acordo com o art. 71, inciso III, da Constituição Federal.  O ato foi cadastrado e disponibilizado ao TCU por intermédio do Sistema e-Pessoal, na forma do art. 2º e 4º da Instrução Normativa TCU 78/2018.
O ato desse processo pertence às seguintes unidades:
Unidade emissora: Universidade Federal de Juiz de Fora.
Unidade cadastradora:  Universidade Federal de Juiz de Fora.
Subunidade cadastradora: Pró-Reitoria de Gestão de Pessoas.
EXAME TÉCNICO
Procedimentos aplicados
Os procedimentos para exame, apreciação e registro de atos de pessoal encontram-se estabelecidos na Instrução Normativa TCU 78/2018 e na Resolução TCU 206/2007. Essas normas dispõem que os atos de pessoal disponibilizados por meio do e-Pessoal devem ser submetidos previamente a críticas automatizadas, com base em parâmetros predefinidos.
As críticas das informações cadastradas na etapa de coleta do ato foram elaboradas e validadas levando-se em conta as peculiaridades de cada ato. Os itens verificados nessa etapa são inerentes a dados cadastrais, fundamentos legais, mapa de tempo, ficha financeira, assim como eventuais ocorrências de acumulação. Trata-se de verificações abrangentes, minuciosas e precisas e sem a necessidade de ação humana e, portanto, menos suscetível a falhas. As críticas aplicadas estão discriminadas no sistema, no Menu e-Pessoal, opção "Crítica", que podem ser acessadas mediante concessão de perfil específico a servidores do TCU responsáveis pela análise.
Além das críticas automatizadas, há verificação humana adicional no caso de haver alertas do sistema ou informações não formatadas, como esclarecimentos do gestor ou do controle interno.  
As críticas também consideram os registros do Sistema Integrado de Administração de Recursos Humanos (Siape) . O Siape disponibiliza informações atualizadas sobre as parcelas que integram os proventos, diferentemente, portanto, do e-Pessoal, que informa as parcelas no momento do registro do ato. 
Essa confrontação com o Siape fornece uma visão atual e verdadeira da situação, o que permite descaracterizar irregularidades e inconsistências que, embora constantes do e-Pessoal, já foram corrigidas.
As verificações detectadas no ato encontram-se discriminadas na aba de pendências do ato no sistema e-Pessoal, bem como no espelho do ato contemplado por esta instrução.
Exame das Constatações
Ato: 136299/2020 - Interessado: ROMEU OCTAVIO KLEINSORGE - CPF: XXX.502.886-XX
Beneficiário: LUCIA MARIA DE OLIVEIRA - CPF: XXX.758.306-XX - Companheiro (a) 
Parecer do Controle Interno: considerar o ato Legal.
Constatações e análises: 
1.1.1. Houve o registro de pelo menos uma rubrica com 'Denominação para análise pelo TCU = Vantagem de caráter pessoal (82495 - VPNI-÷1ºART.41 LEI 11344/06 AP (Vantagem de caráter pessoal - VPNI 11.344/06) ) .
Justificativa do Gestor de Pessoal: Não há. Verificação efetuada no âmbito do TCU.
Análise do Controle Interno:  Não há. Verificação efetuada no âmbito do TCU.
Análise da Equipe Técnica: Ilegal
Consta registrado na base de cálculo do benefício pensional, rubrica de VPNI decorrente do disposto no artigo 41 da Lei 11.344/2006, que dispôs que esta seria passível de absorção. Em análise da folha de pagamento de instituidor no período subsequente ao da edição da Lei 11.344/2006 (nov/2006) até o mês anterior ao seu óbito (jul/2013) , constata-se que não houve a referida absorção. Só a título de exemplo, o vencimento básico alterou-se de R$ 722,20 para R$ 4.109,39, sendo que a diferença de valores teria sido suficiente para absorver o pagamento em análise (R$ 138,94) .Em vista do exposto, em simulação dos proventos de pensão atualmente pagos, considerando as rubricas salariais cadastradas no ato (com exclusão daquela relativa à VPNI) , constata-se que os valores pagos (R$ 8.306,93  12/2020) é superior ao devido (R$ 8.168,69) .
1.1.2. Não consta no e-Pessoal ou SISAC ato de aposentadoria apreciado pela legalidade pelo TCU.
Justificativa do Gestor de Pessoal: Não há. Verificação efetuada no âmbito do TCU.
Análise do Controle Interno:  Não há. Verificação efetuada no âmbito do TCU.
Análise da Equipe Técnica: Legal
O instituidor Romeu Octavio Klein Sorge faleceu em 11/8/2013, habilitando-se à pensão a Sra. Lúcia Maria de Oliveira, na condição de companheira.
Com relação ao ato de pensão civil do instituidor Romeu Octavio Klein Sorge, nas críticas registrou-se que não consta ato de aposentadoria apreciado pela legalidade pelo TCU nos sistemas e-Pessoal ou Sisac.
A Unidade Jurisdicionada informou que o ex-servidor aposentou-se em 18/10/1991 e que o ato de aposentadoria foi enviado pelo Sistema Sisac. No entanto, considerando a data de vigência da aposentadoria, anterior à implantação do sistema Sisac, deduz-se que o envio do ato foi de forma convencional.
Ressalta-se que no ato de pensão civil registrado anteriormente no sistema Sisac e devolvido para recadastramento no Sistema e-Pessoal, a informação era de que o ato de aposentadoria foi apreciado pelo TCU de forma convencional, em 18/3/2000, pela 2ª Câmara.
	Assim, entende-se que tal crítica não implica em irregularidade do ato de pensão civil.
1.1.3. Ato e-Pessoal em substituição a ato Sisac devolvido de acordo com comunicado da presidência do TCU.
Justificativa do Gestor de Pessoal: Não há. Verificação efetuada no âmbito do TCU.
Análise do Controle Interno:  Não há. Verificação efetuada no âmbito do TCU.
Análise da Equipe Técnica: Legal
Ato em substituição a ato SISAC devolvido com entrada original no TCU na data de 31/3/2016.
O detalhamento da norma legal e da jurisprudência para a inconsistência acima elencada encontra-se no anexo II dessa instrução. 
Encaminhamento do ato: 
Considerar ILEGAL e recusar registro  do ato de Pensão civil de ROMEU OCTAVIO KLEINSORGE do quadro de pessoal do órgão/entidade Universidade Federal de Juiz de Fora, com base nos arts. 71, inciso III, da Constituição Federal, 1º, inciso V, e 39, inciso II, da Lei 8.443/1992 e 260, § 1º, do Regimento Interno.
Com fulcro no art. 262,caput, do Regimento Interno deste Tribunal, determinar ao órgão/entidade Universidade Federal de Juiz de Fora que: 
informe o teor do acórdão que vier a ser prolatado, encaminhando ao TCU, no prazo de trinta dias, comprovante da data de ciência pelo interessado, nos termos do art. 4º, § 3º, da Resolução TCU 170/2004.
emita novo ato, livre da irregularidade ora apontada, em substituição  ao ato de Pensão civil de ROMEU OCTAVIO KLEINSORGE, submetendo-o à nova apreciação por este Tribunal, na forma do artigo 260, caput, também do Regimento.
dispense a devolução dos valores indevidamente recebidos de boa-fé até a data da ciência do órgão/entidade Universidade Federal de Juiz de Fora, do acórdão que vier a ser proferido, com base no Enunciado 106 da Súmula da Jurisprudência do TCU.
promova a exclusão da base de cálculo da média das remunerações, no prazo 15 (quinze) dias, contados a partir da ciência desta deliberação, sujeitando-se a autoridade administrativa omissa à responsabilidade solidária, da rubrica apontada em face de manifesta ilegalidade, uma vez que a sua inclusão na base de cálculo da média não encontra respaldo na jurisprudência deste Tribunal.
faça cessar todo e qualquer pagamento relativo ao ato impugnado de ROMEU OCTAVIO KLEINSORGE, no prazo máximo de quinze dias, contados da ciência da decisão deste Tribunal, sob pena de ressarcimento das quantias pagas após essa data pelo responsável.
CONCLUSÃO
 A abrangência e a profundidade das verificações levadas a efeito fundamentam convicção de que o ato 136299/2020 pode ser apreciado pela ilegalidade, em razão das irregularidades apontadas no item Exame das Constatações desta instrução, que representam afronta à legislação e à jurisprudência de referência.
 O aludido ato deu entrada neste Tribunal há menos de cinco anos, não sendo aplicável, portanto, o procedimento de contraditório e ampla defesa determinado pelo Acórdão 587/2011-TCU-Plenário.
PROPOSTA DE ENCAMINHAMENTO
 Ante o exposto, com fundamento no art. 71, inciso III, da Constituição Federal, no art. 1º, inciso V, e art. 39, incisos I e II, da Lei 8.443/1992, no art. 260 do Regimento Interno do Tribunal de Contas da União, propõe-se: 
Considerar ILEGAL e recusar registro  do ato de Pensão civil de ROMEU OCTAVIO KLEINSORGE do quadro de pessoal do órgão/entidade Universidade Federal de Juiz de Fora, com base nos arts. 71, inciso III, da Constituição Federal, 1º, inciso V, e 39, inciso II, da Lei 8.443/1992 e 260, § 1º, do Regimento Interno.
Com fulcro no art. 262,caput, do Regimento Interno deste Tribunal, determinar ao órgão/entidade Universidade Federal de Juiz de Fora que: 
informe o teor do acórdão que vier a ser prolatado, encaminhando ao TCU, no prazo de trinta dias, comprovante da data de ciência pelo interessado, nos termos do art. 4º, § 3º, da Resolução TCU 170/2004.
emita novo ato, livre da irregularidade ora apontada, em substituição  ao ato de Pensão civil de ROMEU OCTAVIO KLEINSORGE, submetendo-o à nova apreciação por este Tribunal, na forma do artigo 260, caput, também do Regimento.
faça cessar todo e qualquer pagamento relativo ao ato impugnado de ROMEU OCTAVIO KLEINSORGE, no prazo máximo de quinze dias, contados da ciência da decisão deste Tribunal, sob pena de ressarcimento das quantias pagas após essa data pelo responsável.
dispense a devolução dos valores indevidamente recebidos de boa-fé até a data da ciência do órgão/entidade Universidade Federal de Juiz de Fora, do acórdão que vier a ser proferido, com base no Enunciado 106 da Súmula da Jurisprudência do TCU.
promova a exclusão da base de cálculo da média das remunerações, no prazo 15 (quinze) dias, contados a partir da ciência desta deliberação, sujeitando-se a autoridade administrativa omissa à responsabilidade solidária, da rubrica apontada em face de manifesta ilegalidade, uma vez que a sua inclusão na base de cálculo da média não encontra respaldo na jurisprudência deste Tribunal.
2.	O Ministério Público junto ao TCU, representado nos autos pela Procuradora-Geral Dra. Cristina Machado da Costa e Silva, manifestou-se de acordo com a proposição da unidade técnica (peça 8) .
Eis o Relatório.

não há.

Procuradora-Geral Cristina Machado da Costa e Silva.

PENSÃO CIVIL. AUSÊNCIA DE ABSORÇÃO DE VANTAGEM PESSOAL NOMINALMENTE IDENTIFICADA NOS PROVENTOS DO INSTITUIDOR, EM DESACORDO COM O COMANDO CONTIDO NO ART. 41, § 2º DA LEI 11.344/2006. INCLUSÃO DA REFERIDA VANTAGEM NO CÁLCULO DO BENEFÍCIO DE PENSÃO. ILEGALIDADE. NEGATIVA DE REGISTRO. DETERMINAÇÕES.

PENSÃO CIVIL (PCIV)

Secretaria de Fiscalização de Integridade de Atos e Pagamentos de Pessoal e de Benefícios Sociais (Sefip).

Em análise, ato de concessão de pensão civil emitido pela Universidade Federal de Juiz de Fora e instituído por Romeu Octavio Kleinsorge em favor da Sra. Lúcia Maria de Oliveira. 
No ato em questão, a Secretaria de Fiscalização de Integridade de Atos e Pagamentos de Pessoal e de Benefícios Sociais deste Tribunal (Sefip) identificou indícios de irregularidade na inclusão da parcela "VPNI-§1ºART.41 LEI 11344/06 AP" no cálculo do benefício da pensão em análise. Isso porque a Sefip constatou que a referida parcela deveria ter sido absorvida nos proventos do instituidor, nos termos do que prescreve o § 2º do art. 41 da Lei 11.344/2006. Com isso, a unidade técnica propõe considerar ilegal a referida concessão.
No parecer de peça 8, o Ministério Público junto ao TCU ratifica o encaminhamento proposto pela Sefip.
II
Registro minha concordância com a proposta formulada pela unidade técnica, aquiescida pela manifestação do MPTCU, razão pela qual acolho os pareceres precedentes por seus próprios fundamentos, valendo-me, para tanto, da técnica da motivação per relationem, nos termos do art. 2º, § 3º, do Decreto 9.830, de 10 de junho de 2019, sem prejuízo de tecer os comentários a seguir.
De fato, macula o ato em epígrafe a inclusão irregular da parcela VPNI-§1ºART.41 LEI 11344/06 AP, no valor de R$ 138,94 no cálculo inicial do benefício de pensão em análise. Vale mencionar que a pensão em epígrafe, cuja vigência se deu em 11/8/2013, não tem paridade, razão pela qual é reajustada pelos mesmo índices de reajuste concedidos pelo INSS.
Sobre a referida parcela, concedida pela Lei 11.344/2006 (resultado da conversão da Medida Provisória 295 de 2006) , norma que entrou em vigor em 11/9/2006 e que iniciou a produção de efeitos financeiros nos proventos do instituidor retroativos a julho de 2006, cabe destacar o inteiro teor do art. 41:
Art. 41. A aplicação do disposto nesta Medida Provisória, aos servidores ativos, aos inativos e aos beneficiários de pensão não poderá implicar redução de remuneração, provento ou pensão.
§ 1º Constatada a redução de remuneração, provento ou pensão decorrente da aplicação do disposto nesta Medida Provisória, a diferença será paga a título de vantagem pessoal nominalmente identificada, sujeita exclusivamente à atualização decorrente de revisão geral da remuneração dos servidores públicos federais.
§ 2º Na hipótese prevista no § 1º, a vantagem pessoal nominalmente identificada será absorvida por ocasião da reorganização ou da reestruturação da tabela remuneratória, da concessão de reajustes, adicionais, gratificações ou vantagens de quaisquer natureza ou do desenvolvimento no cargo, conforme o caso.
No caso concreto do instituidor, vale demonstrar a evolução de seus proventos após a vigência da sobredita Lei 11.344/2006, utilizando como referência de análise apenas o vencimento básico em comparação com a sobredita vantagem pessoal:
	Mês de referência
	VB (nos proventos do instituidor) 
	VPNI-§1ºART.41 LEI 11344/06 AP

	Setembro 2006
	R$ 722,20
	R$ 138,94

	Setembro 2007
	R$ 722,20
	R$ 138,94

	Setembro 2008
	R$ 722,20
	R$ 138,94

	Fevereiro 2009
	R$ 2.388,27
	R$ 138,94

	Maio 2012
	R$ 3.636,63
	R$ 138,94

	Março 2013
	R$ 4.109,39
	R$ 138,94

Fonte: Sistema e-siape. Acesso em 30/3/2021.
Da tabela acima, verifica-se que a sobredita VPNI não sofreu nenhuma absorção em razão dos aumentos e reestruturações que beneficiaram a carreira a que pertencia o instituidor. Com isso, a referida parcela foi incluída de forma irregular no cálculo do benefício da pensão civil instituída em favor da Sra. Lúcia Maria de Oliveira. Diante de tal fato, o ato em epígrafe não reúne condições para receber a chancela da legalidade.
Cabe destacar que o ato de pensão civil constante dos autos foi disponibilizado ao TCU em 21/1/2021, portanto, há menos de cinco anos, não havendo óbice à análise de mérito por parte desta Corte de Contas, a teor do que restou decidido no RE 636.553.
Ante o exposto, VOTO para que seja adotada a minuta de acórdão que ora trago ao exame deste Colegiado.
TCU, Sala das Sessões Ministro Luciano Brandão Alves de Souza, em 13 de abril de 2021.
Ministro VITAL DO RÊGO 
Relator